【裁判字號】    89,台上,2209
【裁判日期】    890427
【裁判案由】    偽造文書案件
【裁判全文】
最高法院刑事判決                              八十九年度台上字第二二○九號
    上  訴  人  甲○○  男
                乙○○  男
右上訴人等因偽造文書案件，不服台灣高等法院台南分院中華民國八十七年二月十九
日第二審判決（八十六年度上訴字第二○三四號，起訴案號：台灣台南地方法院檢察
署八十五年度偵字第三四四○號），提起上訴，本院判決如左：
    主  文
原判決撤銷，發回台灣高等法院台南分院。
    理  由
本件原判決認定上訴人甲○○意圖為自己不法之所有，明知其未向陳天賜（已於民國
八十五年二月九日死亡）購買坐落台南縣善化鎮○○段七三七之三八一地號土地及其
上門牌台南縣善化鎮○○路一二八巷七號房屋，竟於八十三年一月初，與代書即上訴
人乙○○基於共同之概括犯意，變造同意書，並由甲○○將相關資料及所取得之陳天
賜印鑑章交予乙○○，再由乙○○偽造陳天賜出售上開房地予甲○○之買賣所有權移
轉契約書、陳天賜印鑑證明申請書、委託書，持向台南縣大內戶政事務所請領陳天賜
之印鑑證明，並於八十三年一月二十六日持向台南縣新化地政事務所辦理上開房地之
所有權移轉登記為甲○○名義，使該地政事務所承辦人員將此不實之事項登載職務上
所掌之土地及建築改良物登記簿上，甲○○再以上開房地向台灣中小企業銀行設定本
金最高限額抵押權新台幣（下同）四百六十萬元後，實際貸得三百五十萬元，足以生
損害於上開戶政事務所、地政事務所及陳天賜之權益等情；因將第一審諭知上訴人等
均無罪之判決撤銷，改判論處上訴人等共同連續行使偽造私文書足以生損害於公眾及
他人罪刑。固非無見。
惟查：(一)第二審法院於審判期日命上訴人陳述上訴要旨後，應就被訴犯罪事實逐一訊
問被告，給予辯明犯罪嫌疑之機會，並使其陳述有利事實之證明方法，以便於調查證
據程序中併予調查，俾能發現真實，此觀刑事訴訟法第三百六十四條準用同法第二百
八十七條及第九十六條之規定甚明；又此所謂被訴事實，自包含依刑事訴訟法第二百
六十七條規定起訴效力所擴張之犯罪事實，如僅就起訴書所載之犯罪事實訊問被告及
調查、辯論終結後，擅自擴及起訴書所記載以外之犯罪事實而為判決，無異剝奪被告
辯明罪嫌及為己辯護等程序權，其所踐行之程序即難謂無違法。本件原審於審判期日
僅就檢察官起訴書所指上訴人等行使偽造買賣所有權移轉契約書，申請將上開房地移
轉登記為甲○○名義，使台南縣新化地政事務所承辦人員將此不實之事項登載於職務
上所掌之土地及建築改良物登記簿上，再由甲○○持上開房地權狀向台灣中小企業銀
行設定四百六十萬元之最高限額抵押，實際貸得三百五十萬元，觸犯刑法第二百十六
條、第二百十條、第二百十四條及第三百三十九條第一項等事項，訊問上訴人等，但
對於行使變造同意書及行使偽造陳天賜印鑑證明申請書、委託書向台南縣大內戶政事
務所請領陳天賜印鑑證明等情之事實，並未訊問上訴人等，亦未給予辯明此項犯罪嫌
疑及辯論之機會，竟於辯論終結後，擅自擴及各該犯罪事實而為判決，自屬於法有違
。(二)有罪之判決書必須記載犯罪事實，以示國家刑罰權之所由生，故其事實欄須將認
定之犯罪事實及與罪刑等適用法律有關之事項，詳確記載，然後於理由欄說明其所憑
之證據及認定之理由，以使事實與理由兩相適合，方為適法。本件原判決事實欄僅記
載上訴人甲○○意圖為自己不法之所有，與上訴人乙○○基於共同之概括犯意而為上
開犯行，於理由欄載稱上訴人等就詐欺罪部分係有犯意聯絡及行為分擔云云，但對於
上訴人等如何有何種犯意聯絡及行為分擔，以及向何人施以詐術使之陷於錯誤而交付
何種財物等事項，並未詳細調查、明確記載；又卷附同意書計有八十三年一月五日及
八十三年四月二十日製作完成者各一份（偵查第一宗卷證物袋內、第二宗卷一七九頁
），原判決事實欄記載上訴人等所變造之同意書，究係何者﹖變造之內容如何﹖原審
亦未詳細調查並於判決書之事實欄明確記載，俱與有罪判決書事實欄應具備之程式不
相符合，洵不足為適用法律之依據，本院尤無從判斷原判決此部分適用法律之當否。
(三)審理事實之法院，對於案內一切證據，除認為不必要者外，均應詳為調查，然後基
於調查所得之心證，以為判斷事實之基礎，如有應行調查之證據未經依法調查，率予
判決者，即有應於審判期日調查之證據未予調查之當然違背法令。本件上訴人等於八
十三年一月二十六日向上開地政事務所申請辦理上開房地所有權移轉登記時，尚需提
供陳天賜之土地所有權狀、建築改良物所有權狀、戶籍謄本等資料，各該資料何以在
上訴人等手中﹖是否為陳天賜所交給﹖又上開於八十三年一月五日所完成之同意書，
其上尚有陳天賜之女陳美珠之署押，是否為陳美珠所簽名﹖另陳天賜於生前之八十三
年五月二十五日，曾書立五百萬元之借用證書（偵查第一宗卷證物袋內）交予上訴人
甲○○收執，其上有陳天賜之簽名，並捺指印於立借用人欄上，該指紋經內政部警政
署刑事警察局鑑定結果，與陳天賜左姆指指紋相符，有該局指紋鑑定書可按（偵查第
二宗卷七六至八二頁）。甲○○何以執有該陳天賜所書立之借用同意書，是否如甲○
○所辯稱係因陳天賜出售上開房地後暫不搬遷交屋，故書立該借用同意書交予伊擔保
之情形﹖俱非無疑。凡此，與認定上訴人等所辯是否可採及其等有無上開犯行，至有
關聯。原審未予明查慎斷，即率行判決，亦有未盡職權查證能事之違法。以上諸端，
或為上訴意旨所指摘，或為本院得依職權調查之事項，應認原判決有撤銷發回之原因
。
據上論結，應依刑事訴訟法第三百九十七條、第四百零一條，判決如主文。
中      華      民      國    八十九    年      四      月    二十七    日
                              最高法院刑事第十庭
                                  審判長法官  曾  有  田
                                        法官  陳  宗  鎮
                                        法官  劉  介  民
                                        法官  魏  新  和
                                        法官  孫  增  同
      右正本證明與原本無異
                                              書  記  官
中      華      民      國    八十九    年      五      月      二      日
                                                                       Ｋ


司法院資訊處製作；財團法人民間司法改革基金會備份。
